臺灣高等法院臺南分院民事判決　九十二年度上易字第二六○號　Ｊ
　　　上　訴　人
　　　即原告、反訴被告　甲　○.
　　　訴訟代理人　　　　張　麗　雪　律師
　　　被 上 訴人
　　　即被告、反訴原告　乙　○.
　　　訴訟代理人　　　　周　欣　怡　律師
　　　　　　　　　　　　蔡　碧　仲　律師
　　　　　　　　　　　　　愛　紳　律師
右當事人間請求給付工程溢付款等事件，上訴人對於中華民國九十二年七月七日臺灣
嘉義地方法院九十一年度訴字第八六八號第一審判決提起上訴，本院於九十三年三月
二十三日言詞辯論終結，判決如左：
    主    文
原判決本訴部分關於駁回上訴人後開第二項部分請求及命其負擔該部分訴訟費用之裁
判均廢棄。
被上訴人應再給付上訴人新台幣伍萬柒仟貳佰貳拾伍元及自民國九十一年十月九日起
至清償日為止，按週年利率百分之五計算的利息。
其餘本訴上訴及其假執行之聲請均駁回。
本訴部分第一審訴訟費用關於命上訴人負擔部分及第二審訴訟費用，由上訴人負擔百
分之八十五，餘由被上訴人負擔。
反訴部分上訴駁回。
第二審反訴訴訟費用由上訴人負擔。
    事    實
甲、上訴人方面：
  壹：聲明：
    (一)本訴部分：
      (1)原判決不利上訴人部分廢棄。
      (2)廢棄部分，被上訴人應再給付上訴人新台幣（下同）十九萬八千二百四十八
        元及自民國九十一年十月九日起至清償日止依年利率百分之五計算之利息。
      (3)前項聲明，上訴人願供擔保，請准宣告假執行。
      (4)上訴費用由被上訴人負擔。
　  (二)反訴部分：
      (1)原判決廢棄。
      (2)右廢棄部分，被上訴人在第一審之反訴及假執行之聲請均駁回。
      (3)上訴費用由被上訴人負擔。
  貳、陳述：除與第一審判決記載相同者予以引用外，另補稱：
    (一)本訴部分：
      (1)系爭工程之完工期限應自開工起七個月又十五天，被上訴人遲延一個月又十
        三天，應每日賠償三千二百五十元，共應賠償一十三萬九千七百五十元。
        系爭房屋結構採鋼骨工字鐵，減少許多模板組立及拆卸之時間，連帶使施
          工期限縮短，因此被上訴人才會在第一份契約約定特定的施工期間內完工
          ，依原審庭訊筆錄「（問：在簽第二份契約時，有無言明第一份契約無效
　　　　　）兩造回答：沒有」，兩造確未解除第一份契約，所以第一份契約應作為
　　　　　兩造工程合約條款內容之補充，又第二份契約就完工期限空白未填寫，但
　　　　　契約第二十八條卻仍有承攬人逾期完工之遲延責任，若兩造真意是不約定
　　　　　完工期限，為何還有承攬人逾期完工遲延責任之約定？房屋新建工程在業
　　　　　界慣例皆有完工期限，在無不可抗力之事故時，絕無任由承攬人愛蓋多久
　　　　　就蓋多久之可能，何況上訴人基地坐落在商機鼎盛之市場內，房屋在興建
　　　　　之初即有人打聽要向上訴人承租，上訴人豈有不約定完工期限而自陷不利
　　　　　之理。
　      八十九年一月十五日兩造簽訂者為室內設計工程合約書，簽約後上訴人因
          不知被上訴人所稱工字鐵之工法是否妥當，拿著該契約請教營建專業人士
          ，經告知依設計圖該新建房屋沒有輕鋼架之天花板不美觀，且上訴人係要
          新建房屋，而非室內設計，上訴人才會再要求被上訴人另簽工程契約書（
          即第二份契約），增加輕鋼架之天花板，總工程款亦從三百一十五萬元增
          加為三百二十五萬元，惟雙方並未將第一份契約解除，第一份契約理應作
          為雙方承攬關係之補充。
　　　　(3)系爭契約之完工期限既是確定開工後七個月十五天，則被上訴人應於該期
　　　　　限前給付完畢，否則依民法第二百二十九條第一項規定不待上訴人之催告
          ，被上訴人即應負遲延責任，又上訴人係依契約的逾期完工違約賠償約定
          請求違約金，與承攬人遲延，定作人依法得請求減少報酬或因遲延所生之
          損害或解除契約不同（民法第五百零○二條參照），不因定作人受領遲延
          之工作物時有無保留而受影響，被上訴人謂上訴人應先定期催告才得請求
          逾期違約金，或謂上訴人受領工作物時未為保留不得再追究遲延責任，不
          無誤會。
        (4)被上訴人確有遲延完工，應依契約每日給付總工程款千分之一之違約金。
　        第一份契約為兩造工程承攬之補充，第一份契約於八十九年一月十五日簽
          訂，完工日期為八十九年八月三十日，施工期限為七個月又十五天，又第
          二份契約對工程內容，除增加輕鋼架外，其他並無改變，參照民法第五百
          零二條有關承攬人遲延之賠償責任亦有「或未定期限而逾相當時期始完成
          者」之規定，可認定雙方有以第一份契約七個月又十五天之期間為施工期
          限。被上訴人在八十九年三月二十一日即開工開始興建系爭房屋，迄至八
          十九年十二月十八日拿到使用執照，總計施工期限為八個月又二十八天，
          被上訴人己遲延了一個月又十三天，依契約總工程款三百二十五萬元，每
          日應賠償三千二百五十元，四十三天總計應賠償一十三萬九千七百五十元
          之違約金（3250×43）。
        系爭房屋結構採鋼骨工字鐵（參照設計圖及被上訴人提出之估價單為證）
          ，減少許多模板組立及拆卸之時間，連帶使施工期限縮短，就是因此被上
          訴人才會有自信可以依第一份契約約定之期間內完工，而未在第二份契約
          再約定完工期限，原判決未明查系爭房屋之興建工法，採信被上訴人在不
          到九個月時間完成二間透天厝興建速度已屬甚快之辯詞，進而認定被上訴
          人未違約，實有違誤。
      (2)系爭工程僅有一份工程設計圖，設計圖中已將鋁門、窗設計在內，兩份契約
        差額十萬元，乃是追加輕鋼架之施作。
        兩造之工程合約約定依設計圖施工，設計圖只有一份，設計圖原本就設計
          有鋁窗及木門、不鏽鋼門，單在前後外觀可見之門窗就有十個，設計圖上
          尚且註明：「所有門窗尺寸請配合現場實際量得為準，所有鋁門窗均附紗
          窗紗門。」可見一斑，上訴人是起造房屋，房屋為了講究通風採光，能開
          窗就會儘量開，豈會沒有做門窗完全封死之房屋？第一份契約未包括鋁門
          窗之說法背於常理。
        上訴人就系爭房屋之興建工程自始至終從未委任林江靜姬處理，林江靜姬
          對系爭工程之始末毫不知情，上訴人更未授權林江靜姬與被上訴人會算工
          程款。證人林江靜姬在原審證稱：「後來有追加十萬元輕鋼架，當時有告
          知原告（即上訴人），原告也有同意。」，指述追加之標的為輕鋼架，非
          鋁門窗；而在　貴院則證稱：「上訴人簽立第一份契約、第二份契約當時
          我不在場。」、「被上訴人告訴我第一次與第二次契約差價，因為第二份
          契約多增加大、小窗十二個。」、「增加的十萬元絕對不是輕鋼架，這是
          我聽被上訴人說的。」、「工程契約沒有委任我。」、「二份契約我都不
          在場，上訴人並沒有告訴我說鋁門窗要給她朋友小孩做。」等語，綜上，
          林江靜姬未受上訴人委任處理工程事宜，簽契約時不在場，所知道的有關
          工程爭議都是聽被上訴人說的，此種二手傳播豈能採信？
      (3)本訴請求金額之明細：共一十九萬八千二百四十八元。
        工程款：三百二十五萬元，上訴人已匯款給付三百四十萬六千三百六十四
          元，溢付一十五萬六千三百六十四元。
        踢腳板二萬二千五百元及台灣省建築師公會排序單五百四十二元：依設計
          圖踢腳處應貼地磚、大理石，被上訴人未依圖貼地磚或大理石，應與踢腳
          板相互抵銷，排序單張上無任何簽章，難以採信，此兩筆費用上訴人未弄
          清楚已先行給付，屬溢付款，被上訴人應返還。
        被上訴人應施作而未施作部分：五萬二千元（包括１木門二個一萬元〈50
          00×2〉，２鋁窗四個二萬八千元〈7000×4〉，３儲藏室二個一萬四千元
          〈7000×2〉），契約註明是大小窗十二個，而非門、窗十二個，不能將
          落地鋁門算為窗。
        被上訴人逾期完工之違約金：一十三萬九千七百五十元（說明詳前）。
        扣除上訴人應支付之相關規費一十三萬七千三百七十二元（包括許可建築
          費用94364元，行政規費3591元，接水電費24216元，減水壓費1000元，電
          力公司規費13201元，廚房排油煙機排放口1000元）。
        再扣除原審已判准之三萬五千五百三十六元。
        總計為（156364+22500+542+52000+139750）－000000－00000==198248
    (二)反訴部分
      (1)輕鋼架之天花板工桯：早已包括在第二份契約總工程款中，被上訴人不得再
        重複請求，而浴室、樓梯、樓梯轉台、騎樓之天花板收邊工作均與輕鋼架有
        關（原審被上訴人承認），應包括在施作輕鋼架工程款中，此從施作輕鋼架
        每坪960元，共七十一坪，總價不過為六萬八千一百六十元，被上訴人卻向
        上訴人要價十萬元，可知收邊工作之費用早已計算在內。
      (2)高壓防護管：一萬九千八百元部分，此部分款項並非台灣電力公司之電費或
        管線費，被上訴人硬要說是電力公司之管線費，企圖魚目混珠誤導法院，被
        上訴人未經上訴人同意自行委由外面水電行施作，況且系爭工程採總包制，
        第二份契約備註欄已約定「乙方（指被上訴人）不可用任何理由再向甲方收
        取施工項目之相關費用」，被上訴人自無另起名目收費之理由。
      (3)廚房四坪磁磚：此部分未經上訴人同意且非屬必要。
      (4)浴室天花板：浴室因有諸多管線，為了住戶之居家安全及日後維修，一般營
        建業者通常會用天花板阻隔管線，免得管線直接裸露在牆壁外引發潮濕、觸
        電之危險？因此有關浴室天花板部分工程應是包括在總工程款內，不能額外
        請求。
      (5)樓梯、樓梯台天花板收邊及騎樓天花板收邊部分：系爭房屋輕鋼架天花板之
        工程包括在第二次契約的工程範圍內已如前述，而收邊乃是承攬人本身因施
        工未完善而欲作工程收尾修飾，在業界慣例上屬其應做之工作範圍，不應另
        外收費，否則豈不是變相鼓勵承攬人在施工之初，即草率行事，利用工程收
        尾之機再向定作人收一次費用，收邊再收費實不公平。
      (6)踢腳板：依原設計圖踼腳處應貼大理石或地磚，惟被上訴人未依圖貼大理石
        或地磚，因其少貼大理石或地磚所節省之材料或工錢，應與施作踼腳板之費
        用相折抵，被上訴人不應再額外請求踼腳板之費用。
  、證據：於原審提出第一份與第二份契約書、估價單、匯款單、工程總結算表及
      明細表各一份、設計圖二份（均為影本）、照片十張；於本院提出設計圖、估
      價單等影本及照片十一張為證。
乙、被上訴人方面：
  壹、本訴及反訴部分之答辯聲明：
    (一)上訴駁回。
    (二)第二審訴訟費用，由上訴人負擔。
  貳、陳述：除與第一審判決記載相同者予以引用外，另補稱：
    (一)本訴部分
      (1)本訴上訴人於九十二年八月十四日上訴理由狀自承上訴人係要新建房屋，而
        非室內設計，上訴人才會再要求被上訴人另簽工程契約書即第二份契約，足
        見上訴人對第一份合約不甚滿意，而被上訴人亦因於簽訂第一份合約時漏未
        將鋁門窗十萬元之費用估算在內，兩造遂同意於九十二年三月二十日重新訂
        定第二份合約，並約定總工程款增加為三百二十五萬元，足徵兩造認為第一
        份合約應已失效之默示。
      (2)從兩份契約的內容來看，第二份契約與第一份契約的條款大同小異，只不過
        第一份契約有限定完工日期為八十九年八月三十日，第二份契約沒有完工日
        期，並且二者相差十萬元第一份契約三百十五萬元，第二份契約三百二十
        五萬元，第二份契約另增加其他項目，例如；保證人、轉包、工程監工、解
        約權、仲裁等條款。另外，對於逾期責任，兩份契約均有大致相同的約定。
        既然兩份契約均是針對本件房屋工程而約定工程內容亦相同，二者所差異的
        地方，對於契約效力並無影響，雙方不可能有同時成立兩份契約的合意，而
        且，一件工程也不可能同時存有二份內容大致相同的契約。因此，雙方簽訂
        第二份契約的同時，第一份契約應解釋成自動失效。
      (3)關於輕鋼架之部分係上訴人事後追加之工程，每坪九百六十元，共六萬七千
        四百五十元，也與十萬元未符，故上訴人主張增加輕鋼架之天花板，總工程
        款亦從三百十五萬元增加為三百二十五萬元，顯不值憑採；另檢附第一份合
        約及第二份合約之估價單（詳附件），供貴院卓參。
      (4)上訴人主張：「被上訴人確有遲延完工，應依契約每日給付總工程款千分之
        一之違約金：1.第一份契約為兩造工程承攬之補充，第一份契約於八十九年
　　　　一月十五日簽訂，完工日期為八十九年八月三十日，施工期限為七個月又十
　　　　五天，又第二份契約工程內容，除增加輕鋼架外，其他並無改變，參照民法
　　　　第五百零二條有關承攬人遲延之賠償責任亦有『或未定期限而逾相當時期始
　　　　完成者』之規定，可認定雙方有以第一份契約七個月又十五天之期間為施工
　　　　期限。2.被上訴在八十九年三月二十一日即開工開始興建系爭房屋，迄至八
　　　　十九年十二月十八日拿到使用執照，總計施工期限為八個月又二十八天，被
　　　　上訴人已遲延了一個月又十三天，依契約總工程款三百二十五萬元，每日應
　　　　賠償三二五０元，四十三天總計應賠償十萬九千七百五十元之違約金3250×
　　　　43。3.：：」云云，然查：
        按「給付無確定期限者，債務人於債權人得請求給付時，經其催告而未給
          付自受催告時起，負遲延責任。」、「因可歸責於承攬人之事由：：未定
          期限而逾相當時期使完成者，定作人得請求減少報酬或請求賠償因遲延而
          生之損害。」及「工作遲延後，定作人受領工作時，不為保留者，承攬人
          對於遲延之結果，不負責任。」民法第二百二十九條第二項、第五百零二
          條及第五百零四條，分別定有明文
        茲本件第二份合約簽定之同時，第一份契約即已失效（詳前述），而第二
          份契約又無約定完工期限，是本件應由上訴人舉證證明1.因可歸責於被上
          訴人之事由致工作未定期限而逾相當時期始完成者；2.有依民法第二百二
          十九條第二項之規定催告被上訴人給付而未給付之事實；3.於八十九年十
          二月十八日受領工作物時，有聲明保留其權利等事實，否則被上訴人應無
          須負任何遲延責任可言。況本件上訴人已如數付清總工程款三百二十五萬
          元，顯見被上訴人並無遲延完工之情事，故上訴人主張被上訴人逾期交屋
          ，顯無理由。
    (二)反訴部分
      (1)按民法第五百零五條之規定：「稱承攬者，謂當事人約定，一方為他方完成
        一定之工作，他方俟工作完成，給付報酬之契約。」
      (2)兩造簽定承攬工程契約，上訴人（即反訴被告）為定作人，被上訴人（即反
        訴原告）為承攬人，承攬工程皆已完工，並交給上訴人。
      (3)而三百二十五萬元工程款項目中，為包括輕鋼架工程，雙方事後追加工程項
        目，包括輕鋼架、管線、廚房磁磚、浴室天花板、樓梯轉台天花板收邊及騎
        樓天花板收邊等
      (4)以上工程項目均不在原設計圖裡面，經過雙方同意所追加的工程項目。所追
        加工程費用，共計十一萬五千二百五十元，其細目如下：
        輕鋼架工程七十一坪，每坪九百五十元，計六萬七千四百五十元。
        電力公司高壓線外包管線費一萬九千八百元。
        廚房增加四坪磁磚，每坪二千元，共八千元。
        浴室天花板二間，每間二千五百元，計五千元。
        樓梯轉梯台天花板收邊四式，每式二千五百元，共一萬元。
        騎樓天花板收邊二間，每間二千五百元，共五千元。
        以上共計十一萬五千二百五十元追加工程款，依照民法第五百零五條規定，
　　  反訴被告應給付反訴原告。
    (5)故輕鋼架工程是事後追加的事實，已有證人林江靜姬九十二年六月九日在原
        審作證加以證實。另上訴人亦承認被上訴人所主張的追加工程均有施做，並
        經原審於九十二年四月十日至現場勘驗屬實，有勘驗筆錄可以證明。上訴人
        主張：「輕鋼架之天花板工程，：：早已包括在第二份契約總工程款中，被
        上訴人不得再重複請求。：：」云云顯無理由。
    (三)綜上，原審認事用法甚為妥適，上訴人之上訴顯無理由。
  、證據：於原審提出估價單、收據及雙方確認資料各一份（均為影本）、設計圖
      二份為證，並聲請傳訊證人林江靜姬、黃盈林；於本院提出估價單影本五份為
      證。
    理    由
甲、本訴部分：
  一、程序方面：上訴人（即原告，下同）於原審本來請求被上訴人（即被告，下同
      ）給付六十五萬零一百十四元，嗣縮減請求為三十九萬三千八百八十六元，依
      照民事訴訟法第二五五條第一項第三款規定：「訴狀送達後，原告不得將原訴
      變更或追加他訴。但有下列各款情形之一者，不在此限：３、擴張或減縮應受
      判決事項之聲明者」，上訴人減縮聲明，符合法律規定，原審予以准許，核無
      不合。又上訴人上訴聲明原來請求被上訴人再給付三十六萬九千六百四十四元
      ，嗣縮減請求為二十一萬一千九百七十八元，又縮減請求為十九萬八千二百四
      十八元，於法亦無不合，本院准許之。
  二、上訴人上訴主張：
    (一)上訴人與被上訴人在八十九年一月十五日，簽訂室內設計工程合約書（以下簡
      稱；第一份契約），由被上訴人承攬興建上訴人所有嘉義市○○街二二０號、
      二二０之一號房屋二間，工程款三百十五萬元，完工交屋日期同年八月三十日
      。但朋友告知必須有工程契約書，於是在同年三月二十日再與被上訴人簽訂工
      程契約書（以下簡稱；第二份契約），另追加輕鋼架工程款十萬元，共計三百
      二十五萬元，並於同年十二月十八日交屋。本件工程款三百二十五萬元，上訴
      人支付被上訴人共三百四十萬六千三百六十四元。
    (二)系爭工程之完工期限應自開工起七個月又十五天，被上訴人遲延一個月又十三
      天，應每日賠償三千二百五十元，共應賠償一十三萬九千七百五十元。
    (三)系爭工程僅有一份工程設計圖，設計圖中已將鋁門、窗設計在內，兩份契約差
      額十萬元，乃是追加輕鋼架之施作。
    (四)本訴上訴請求金額之明細：共一十九萬八千二百四十八元。
      (1)工程款：三百二十五萬元，上訴人已匯款給付三百四十萬六千三百六十四元
        ，溢付一十五萬六千三百六十四元。
      (2)踢腳板二萬二千五百元及台灣省建築師公會排序單五百四十二元：依設計圖
        踢腳處應貼地磚、大理石，被上訴人未依圖貼地磚或大理石，應與踢腳板相
        互抵銷，排序單張上無任何簽章，難以採信，此兩筆費用上訴人未弄清楚已
        先行給付，屬溢付款，被上訴人應返還。
      (3)被上訴人應施作而未施作部分：五萬二千元（包括１木門二個一萬元〈5000
        ×2〉，２鋁窗四個二萬八千元〈7000×4〉，３儲藏室二個一萬四千元〈70
        00×2〉），契約註明是大小窗十二個，而非門、窗十二個，不能將落地鋁
        門算為窗。
      (4)被上訴人逾期完工之違約金：一十三萬九千七百五十元（說明詳前）。
      (5)扣除上訴人應支付之相關規費一十三萬七千三百七十二元（包括許可建築費
        用94364元，行政規費3591元，接水電費24216元，減水壓費1000元，電力公
        司規費13201元，廚房排油煙機排放口1000元）。
      (6)再扣除原審已判准之三萬五千五百三十六元。
      (7)總計為（156364+22500+542+52000+139750）－000000－00000==000000
  0、被上訴人則抗辯：
    (一)本訴上訴人於九十二年八月十四日上訴理由狀自承上訴人係要新建房屋，而非
      室內設計，上訴人才會再要求被上訴人另簽工程契約書即第二份契約，足見上
      訴人對第一份合約不甚滿意，而被上訴人亦因於簽訂第一份合約時漏未將鋁門
      窗十萬元之費用估算在內，兩造遂同意於九十二年三月二十日重新訂定第二份
      合約，並約定總工程款增加為三百二十五萬元，足徵兩造認為第一份合約應已
      失效之默示。
    (二)從兩份契約的內容來看，第二份契約與第一份契約的條款大同小異，只不過第
      一份契約有限定完工日期為八十九年八月三十日，第二份契約沒有完工日期，
      並且二者相差十萬元第一份契約三百十五萬元，第二份契約三百二十五萬元
      ，第二份契約另增加其他項目，例如；保證人、轉包、工程監工、解約權、仲
      裁等條款。另外，對於逾期責任，兩份契約均有大致相同的約定。既然兩份契
      約均是針對本件房屋工程而約定工程內容亦相同，二者所差異的地方，對於契
      約效力並無影響，雙方不可能有同時成立兩份契約的合意，而且，一件工程也
      不可能同時存有二份內容大致相同的契約。因此，雙方簽訂第二份契約的同時
      ，第一份契約應解釋成自動失效。
    (三)關於輕鋼架之部分係上訴人事後追加之工程，每坪九百六十元，共六萬七千四
      百五十元，也與十萬元未符，故上訴人主張增加輕鋼架之天花板，總工程款亦
      從三百十五萬元增加為三百二十五萬元，顯不值憑採；另檢附第一份合約及第
      二份合約之估價單（詳附件），供貴院卓參。
    (四)雙方於八十九年一月十五日簽訂第一份契約，後因上訴人有意見，要求被上訴
      人不要施工，因此，契約雖簽定，卻未進行施工。後來，上訴人向被上訴人要
      求另簽訂工程契約書，雙方於八十九年三月二十日簽訂第二份契約，故第二份
      契約簽定時，第一份契約即作廢。第二份契約未約定完工日期，故被上訴人並
      無遲延完工的問題。第一份契約，工程總價三百十五萬元，第二份契約，工程
      總價三百二十五萬元，差距十萬元，主要是第一份契約沒有鋁門窗的設計，第
      二份契約因上訴人要求做鋁門窗，所以增加十萬元工程費，但不包括輕鋼架工
      程費用，輕鋼架工程是事後追加，實際上，上訴人應給付被上訴人十一萬五千
      二百五十元（工程細目及費用，詳反訴請求）。
    (五)二個木門及四個鋁門窗未做，其中鋁窗因上訴人房子東側緊臨他人，依建築法
      規，不得開窗，所以被上訴人不敢施做。而且，被上訴人於與上訴人姪女林江
      靜姬會算時，已將二個木門扣除一萬元，二個鋁窗扣除一萬四千元。至於儲藏
      室不在本件工程契約內，由於樓梯下面積太小，被上訴人無法施做，故將其改
      成浴室，被上訴人也未收任何費用。經過雙方核算，被上訴人承認有多收工程
      款，但實際上只有一萬八千一百三十六元，差別在於上訴人要求多鋁門窗及儲
      藏室各二個。
  四、經查：
    (一)本件房屋在八十九年十二月十八日交屋，上訴人交付被上訴人三百四十萬六千
      三百六十四元總工程款，其中工程款三百二十五萬元，雙方均未爭執，可以採
      信。
    (二)上訴人於原審縮減請求被上訴人給付工程溢付款四萬六千一百三十六元與違約
      金三十四萬七千七百五十元。其中工程溢付款四萬六千一百三十六元，因上訴
      人給付被上訴人總金額為三百四十萬六千三百六十四元，上訴人承認須再支付
      被上訴人環保局規費、地政規費、自來水公司規費、電力公司接電規費、建築
      規費等，共十六萬二千二百二十八元，扣除三百二十五萬元工程款，上訴人另
      須支付被上訴人五千八百六十四元，但上訴人請求被上訴人未施工項目鋁門窗
      、儲藏室、木門等，共計五萬二千元，故請求被上訴人給付工程溢付款四萬六
      千一百三十六元，惟原審只判准被上訴人應給付上訴人三萬五千五百三十六元
      及其遲延利息。本件爭議在於；第一份契約與第二份契約是否同時存立或只有
      第二份契約成立（涉及被上訴人有無遲延完工的違約金爭議）？十萬元鋁門窗
      費用是否屬於事後追加工程，包含在三百二十五萬元工程款？被上訴人未施工
      的鋁門窗數量是多少個？以下分別說明。
      (1)第一份契約是否因第二份契約的成立而自動作廢？
        1.上訴人主張：系爭工程之完工期限應自開工起七個月又十五天，被上訴人
          遲延一個月又十三天，應每日賠償三千二百五十元，共應賠償一十三萬九
          千七百五十元。
        2.兩份契約均是雙方所簽訂的事實，並沒有發生爭議。從兩份契約的內容來
          看，第二份契約與第一份契約的條款大同小異，只不過第一份契約有限定
          完工日期（八十九年八月三十日），第二份契約沒有完工日期，並且二者
          相差十萬元（第一份契約三百十五萬元，第二份契約三百二十五萬元），
          第二份契約另增加其他例如；保證人、轉包、工程監工、解約權、仲裁等
          條款。另外，對於逾期責任，兩份契約均有大致相同的約定。
        3.上訴人又主張：系爭房屋結構採鋼骨工字鐵，減少許多模板組立及拆卸之
          時間，連帶使施工期限縮短，因此被上訴人才會在第一份契約約定特定的
          施工期間內完工，依原審庭訊筆錄「（法官問：在簽第二份契約時，有無
          言明第一份契約無效？）兩造回答：沒有」（一審卷一五八頁筆錄），兩
　　　　　造確未解除第一份契約，所以第一份契約應作為兩造工程合約條款內容之
　　　　　補充，又第二份契約就完工期限空白未填寫，但契約第二十八條卻仍有承
　　　　　攬人逾期完工之遲延責任，若兩造真意是不約定完工期限，為何還有承攬
　　　　　人逾期完工遲延責任之約定？房屋新建工程在業界慣例皆有完工期限，在
　　　　　無不可抗力之事故時，絕無任由承攬人愛蓋多久就蓋多久之可能，何況上
　　　　　訴人基地坐落在商機鼎盛之市場內，房屋在興建之初即有人打聽要向上訴
　　　　　人承租，上訴人豈有不約定完工期限而自陷不利之理。是雙方並未將第一
　　　　　份契約解除，第一份契約理應作為雙方承攬關係之補充。又系爭房屋結構
　　　　　採鋼骨工字鐵（參照設計圖及被上訴人提出之估價單為證），減少許多模
　　　　　板組立及拆卸之時間，連帶使施工期限縮短，上訴人主張因此被上訴人才
　　　　　會有自信可以依第一份契約約定之期間內完工，而未在第二份契約再約定
　　　　　完工期限等語，合於常理，尚可採信。
        4.系爭契約之完工期限既是確定在開工後七個月十五天，則被上訴人應於該
          期限前給付完畢，否則依民法第二百二十九條第一項規定不待上訴人之催
          告，被上訴人即應負遲延責任，又上訴人係依契約的逾期完工違約賠償約
          定請求違約金，與承攬人遲延，定作人依法得請求減少報酬或因遲延所生
          之損害或解除契約不同（民法第五百零二條參照），不因定作人受領遲延
          之工作時有無保留而受影響，被上訴人謂上訴人應先定期催告才得請求逾
          期違約金，或謂上訴人受領工作時未為保留不得再追究遲延責任，不無誤
          會。
        5.被上訴人確有遲延完工，應依契約每日給付總工程款千分之一之違約金。
          第一份契約於八十九年一月十五日簽訂，完工日期為八十九年八月三十日
          ，施工期限為七個月又十五天；於八十九年三月二十日兩造再簽訂第二份
          契約，約定簽訂契約後十日內開工，被上訴人在八十九年三月二十一日即
          開工開始興建系爭房屋，迄至八十九年十二月十八日拿到使用執照，總計
          施工期限為八個月又二十八天，遲延了一個月又十三天即四十三天，惟被
          上訴人於第二份契約簽訂契約後翌日即開工興建系爭房屋，未利用寬限期
          間十天，則應扣除該十天，實際遲延天數為三十三天，依契約總工程款三
          百二十五萬元，每日應賠償三千二百五十元，三十三天總計應賠償十萬七
          千二百五十元之違約金（3250元×33＝107250元）。
        6.按「約定之違約金過高者，法院得減至相當之數額。」，民法第二百五十
          二條定有明文。至於是否相當，即須依一般客觀事實，社會經濟狀況及當
          事人所受損害情形，以為斟酌之標準（最高法院七十九年台上字第一九一
          五號著有判例可資參照）。查本件被上訴人承攬興建系爭房屋，於簽訂第
          一份契約後，確有系爭房屋結構改採鋼骨工字鐵，減少許多模板組立及拆
          卸之時間，追加新工程，而加簽第二份契約，嗣兩造就施工方式、使用材
          料、追加工程內容、是否未按圖施工，是否有些工程未做，而且多收上訴
          人工程款、代繳環保局規費、地政規費、自來水公司規費、電力公司接電
          規費、遲延完工應付違約金等紛爭，致生本件訴訟，又所約定按日以應付
          價金千分之一計算之違約金，核算其年息已高達百分之三十六，而本件被
          上訴人承攬興建系爭房屋價款達三百二十五萬元之鉅，本件約定之違約金
          確屬過高，本院斟酌上開因素，認為違約金應酌減至按日以千分之○．五
          計算為適當。是以上訴人請求之違約金以五萬三千六百二十五元（000000
          0元×0.0005×33＝53625元）為適當。從而，上訴人請求被上訴人應給付
          之違約金，在上開計算之數額，及自起訴狀繕本送達被上訴人翌日即九十
          一年十月九日起至清償日止，按年息百分之五計算之利息範圍內，為有理
          由，應予准許，逾此範圍，為無理由，應予駁回。
      (2)被上訴人抗辯第二份契約所增加十萬元工程款，是增加鋁門窗工程，並非追
        加輕鋼架工程，已有證人林江靜姬（上訴人外甥女）九十二年六月九日在原
        審作證加以證實，從第二份契約備註欄中，有大小窗十二個及其他工程項目
        （例如衛浴設備為和成香格里拉系列、騎樓隔間等），可知證人證詞應屬實
        在，故被上訴人抗辯可以採信（有關追加輕鋼架工程，詳後述反訴訴訟）。
        至於證人林江靜姬事後翻異於原審所為證言，因與其與被上訴人所簽會算單
        內容不符，並不足採，併此敘明。
      (3)上訴人承認須再支付被上訴人十六萬二千二百二十八元，扣除多付十五萬六
        千三百六十四元，另須支付被上訴人五千八百六十四元，但被上訴人未做四
        個鋁門窗、二個木門、二個儲藏室，共計五萬二千元，故主張被上訴人須給
        付四萬六千一百三十六元。
        1.被上訴人承認未施做鋁門窗四個及木門二個，而鋁門窗一個值七千元、木
          門一個值五千元、儲藏室一個值一千七百元，但否認儲藏室屬於契約必須
          施工的項目以及必須施做十二個鋁門窗。
        2.根據第二份契約備註欄第一條約定，被上訴人須施做十二個大小窗，契約
          並未言明小窗不算是鋁門窗。被上訴人先是承認四個鋁門窗未做，後又抗
          辯有做十個鋁門窗，而小窗不算在鋁門窗內，其抗辯不能成立，因此，上
          訴人主張被上訴人未做四個鋁門窗與二個木門的事實可以採信。至於，被
          上訴人抗辯儲藏室不在本件承攬契約內，但根據第二份契約備註欄第四條
          約定：「一樓樓梯要設置儲藏室」，故被上訴人抗辯不能採信。
        3.由於被上訴人未做儲藏室，上訴人向外詢價結果，一個儲藏室約七千元，
          並提出估價單證明，但被上訴人主張儲藏室一個約一千七百元。然而，一
          樓樓梯下方面積不到半坪，雙方未爭執，但儲藏室是否必須七千元，其中
          牽涉材料、施工技術，雙方既未約定儲藏室的材料，是該儲藏室每個單價
          若干？因未有確切之依據，惟兩造在本院審理中，均同意以每個單價三千
          五百元計算，爰以此計算二個共七千元。
        4.至於踢腳板二萬二千五百元及台灣省建築師公會排序單五百四十二元部分
          ，上訴人於原審並未提出爭執，九十二年七月二十九日提出上訴狀及九十
　　　　　二年八月十四日提出上訴理由狀、及九十二年九月三十日提出減縮聲明狀
　　　　　時亦未為爭執，直至九十三年三月二十三日提出辯論狀始主張此部分為溢
　　　　　付款，被上訴人應返還云云，惟又稱踢腳板應與原設計貼地磚、大理石抵
　　　　　銷，然上訴人於原審所提出之設計圖，並無標示踢腳板要貼地磚或大理石
　　　　　，而排序單如何未簽名，可能無效，亦未提該排序單供查考，是上訴人此
　　　　　部分之主張，不予採取。
        5.從上所述，依照民法第四九０條第一項規定：「稱承攬者，謂當事人約定
          ，一方為他方完成一定之工作，他方俟工作完成，給付報酬之契約。」，
          被上訴人未做四個鋁門窗、二個木門、二個儲藏室，被上訴人未完成工作
          ，上訴人即無給付報酬義務。而鋁門窗一個為七千元、木門一個為五千元
          、儲藏室二個為七千百元，共計四萬五千元，因上訴人另須支付被上訴人
          五千八百六十四元，故被上訴人應返還上訴人三萬九千一百三十六元，超
          過部分，不具有法律上理由，不應准許。
    (三)綜上所述各情，上訴人根據承攬契約法律關係，原判決准其起訴請求被上訴人
      給付三萬五千五百三十六元及遲延利息部分，並無不合，因被上訴人未提起上
      訴，已判決確定。而原判決認為被上訴人不負遲延完工應付違約金之責任，及
      關於未施工之儲藏室部分，上訴人請求扣款逾三千四百元（1700×2＝3400）
      ；未逾七千元（3500×2＝7000）之範圍，亦即三千六百元之扣款無理由部分
      ，尚有未洽。上訴意旨指摘及此，為有理由，本院應將上開部分之判決廢棄改
      判。則上訴人請求被上訴人再給付五萬七千二百二十五元（556350＋3600＝
      57225）之違約金及儲藏室扣款及自起訴狀繕本送達翌日即九十一年十月九日
      起至清償日為止，按週年利率百分之五計算的利息，符合法律規定，應予准許
      ，但上訴人上訴聲明超過上開請求範圍的部分，則不具有法律上理由，應予駁
      回。
乙、反訴部分：
  一、被上訴人（即反訴原告，下同）於原審反訴主張：
    (一)雙方簽訂承攬工程契約，上訴人（即反訴被告，下同）為定作人，被上訴人為
      承攬人，承攬工程已完工，並交給上訴人。三百二十五萬元工程款項目中，未
      包括輕鋼架工程，雙方事後追加工程項目，包括輕鋼架、管線、廚房磁磚、浴
      室天花板、樓梯轉台天花板收邊及騎樓天花板收邊等，以上工程項目均不在原
      設計圖裡面。所追加工程費用，共計十一萬五千二百五十元，其細目如下：
      (1)輕鋼架工程，七十一坪，每坪九百六十元，計六萬七千四百五十元。
      (2)電力公司高壓線外包管線費一萬九千八百元。
      (3)廚房增加四坪磁磚，每坪二千元，共八千元。
      (4)浴室天花板二間，每間二千五百元，計五千元。
      (5)樓梯轉梯檯天花板收邊四式，每式二千五百元，共一萬元。
      (6)騎樓天花收邊二間，每間二千五百元，共五千元。
      以上共計十一萬五千二百五十元追加工程款，依照民法第五０五條規定，上訴
      人應給付被上訴人。
    (二)以上所追加的工程項目，均經過雙方同意，於是，被上訴人根據承攬契約法律
　　　關係提起本件反訴，請求上訴人給付被上訴人十一萬五千二百五十元，及自反
　　　訴起訴狀繕本送達上訴人翌日起至清償日止，按年息百分之五計算的利息，並
　　　願提供擔保，請准宣告假執行。
  二、上訴人抗辯：
    (一)輕鋼架及其他工程費用已包括在第二份契約的三百二十五萬元內，並非被上訴
      人所稱事後追加。而鋁門窗十萬元工程費本即包含在被上訴人承攬本件房屋工
      程契約內。上訴人既已付十萬元輕鋼架工程費，沒理由再付第二次。
    (二)第二份契約所多出的十萬元工程款，即是有關輕鋼架工程費，故被上訴人提起
      本件反訴無理由，而請求駁回本件反訴。
  三、程序方面：被上訴人在九十二年五月五日在原審，縮減請求為十一萬五千二百
      五十元（原本請求十三萬九千九百五十八元），依照民事訴訟法第二五五條第
      一項第三款規定：「訴狀送達後，原告不得將原訴變更或追加他訴。但有下列
      各款情形之一者，不在此限：３、擴張或減縮應受判決事項之聲明者」，被上
      訴人減縮聲明，符合法律規定，原審予以准許，並無不合。
  四、輕鋼架工程是事後追加的事實，已有證人林江靜姬九十二年六月九日在原審作
      證加以證實，並有證人即上訴人之姪女林江靜姬於與被上訴人會算工程款所簽
      立之款項確認單據在卷可供佐證（一審卷六十四頁），若非上訴人有委任其與
      被上訴人會算工程款，其又何敢在上開單據上簽名並記明自己之住址？又上訴
      人亦承認被上訴人所主張的追加工程均有施做，並經原審於九十二年四月十日
      至現場勘驗屬實，有勘驗筆錄可以證明，因此，被上訴人之主張，可以採信。
  五、依照民法第五０五條規定：「稱承攬者，謂當事人約定，一方為他方完成一定
      之工作，他方俟工作完成，給付報酬之契約」，被上訴人已將追加工程收據交
      給上訴人，上訴人未否認，可以採信。其細目及計算方式如下：即
      (1)輕鋼架七十一坪，每坪九百六十元，共六萬七千四百五十元。
      (2)電力公司高壓線外包管線費一萬九千八百元。
      (3)廚房增加四坪磁磚，每坪二千元，共八千元。
      (4)浴室天花板二間，每間二千五百元，共五千元。
      (5)樓梯轉梯檯天花板收邊四式，每式二千五百元，共一萬元。
      (6)騎樓天花收邊二間，每間二千五百元，共五千元。
      以上共計十一萬五千二百五十元。
      因此，被上訴人請求上訴人給付追加工程款十一萬五千二百五十元，符合法律
      規定。
  六、綜上所述，被上訴人於原審根據承攬契約法律關係，提起反訴請求上訴人給付
      十一萬五千二百五十元，及自反訴狀送達上訴人翌日即九十一年十月二十六日
      起至清償日為止，按年息百分之五計算的利息，符合法律規定，原決予以准許
      。本院經核反訴部分，原判決於法並無不合。上訴意旨指摘原判決關於反訴部
      分判決不當，求予廢棄改判，為無理由，應予駁回。
丙、假執行之宣告：
    上訴人就本訴部分上訴陳明願供擔保，聲請宣告假執行。因上訴人勝訴部分，金
    額未逾一百五十萬元，不得上訴第三審。此部分本院判決後即告確定，無宣告假
    執行必要，是假執行之聲請應予駁回。
丁、據上論結：本件本訴上訴部分為一部有理由，一部無理由，反訴上訴部分為無理
    由，依民事訴訟法第四百四十九條第一項、第四百五十條、第七十八條、第七十
    九條，判決如主文。
中　　　華　　　民　　　國　　九十三　　年　　　四　　　月　　　六　　　日
　　　　　　　　　　　　　　　　　　臺灣高等法院臺南分院民事第五庭
~B1審判長法官　游　　明　　仁
~B2　　　法官　蘇　　重　　信
~B3　　　法官　黃　　三　　哲
右為正本係照原本作成。
不得上訴。
中　　　華　　　民　　　國　　九十三　　年　　　四　　　月　　　七　　　日
~B法院書記官　魏　　安　　里
